【裁判字號】    98,重訴,193
【裁判日期】    990825
【裁判案由】    清償借款
【裁判全文】
臺灣新竹地方法院民事判決
原      告  丙○○
訴訟代理人  乙○○
被      告  甲○○
上列當事人間請求清償借款事件，本院於民國99年8月11日辯論
終結，判決如下：
    主  文
被告應給付原告新臺幣貳佰零貳萬仟玖佰玖拾陸元。
原告其餘之訴駁回。
訴訟費用由被告負擔五分之一，餘由原告負擔。
    事實及理由
壹、程序事項
一、原告起訴原請求被告應給付新臺幣（下同）1150萬元及自起
    訴狀繕本送達翌日起至清償日止，按年息5％計算之利息，
    嗣訴訟進行中，於民國99年8月11日言詞辯論期日捨棄利息
    部分之請求，乃減縮訴之聲明且其請求基礎事實同一，核與
    民事訴訟法第255條第1項第2、3款規定相符，應予准許。
貳、實體事項
一、原告主張：
(一)被告自83年7月18日至84年7月4日期間先後向原告借得1150
    萬元，借款當時雙方並未約定清償期，亦未約定利息，且原
    告為求擔保，固有自被告處，拿取被告所提供余維全設於新
    竹市第五信用合作社股票往來之資金帳戶（帳號00-000000-
    0000，下稱系爭五信帳戶）之存摺及印章，但被告從未交付
    余維全及李慶祥之中國信託商業銀行存摺、印章予原告，原
    告除從系爭五信帳戶提領借款利息外，未領任何款項（後於
    99年2月26日當庭改稱亦有拿余維全之中國信託商業銀行帳
    號000-00-0000000之帳戶存摺，原告是從余維全之系爭五信
    帳戶及該中國信託商業銀行帳戶取款），系爭五信帳戶於84
    年6月間停止使用，轉入上開中國信託商業銀行帳戶後，雙
    方於84年7月6日依借款總額及未付利息結算開立原證1之借
    據，該1150萬元是累積出來的款項（如借款還款記錄(一)
    至(五)所示，截至84年7月6日止，被告借款總共16,696,409
    元，扣除借據之1500萬元，尚餘5,196,409元未還，也要繼
    續還），如該存摺內有餘額，就直接還款，當初何必開立借
    據。系爭五信帳戶金額全是被告在股票買賣上使用，原告除
    提領利息外，未做其他提領（又於99年3月22日改稱沒有收
    利息，於99年5月14日稱所提領系爭五信帳戶之款項是清償
    本金），由於被告買賣股票失利，存摺內已無金額可提領本
    金及利息償還，所以被告才簽借據。原告亦未強迫被告簽立
    該借據，是被告還不出錢，在其自由意識下同意書寫的，又
    過半年被告還是還不了錢，只好請其提供資產作為還款保障
    ，於85年間以被告所有之土地，設定最高限額1700萬元之抵
    押權予原告，然於91年間該土地被拍賣，原告之上開借款債
    權並未獲任何清償。原證2之切結書經過本院公證處公證，
    只是證明被告除了借款外，尚有利息未付，且被告也簽字切
    結，應無詐欺、脅迫情事。兩造為同學關係，且當時被告財
    務有困難，因而未急切追討，被告向原告借款之證據十足，
    何以稱原告詐財？被告於借款後，迭經原告催討，迄未清償
    ，原告爰依借貸之法律關係，提起本件之訴訟。
(二)被告辯稱借款還款有漏計云云，由原告提出之償還資料可知
    所有的償還資料均有往來帳戶紀錄可查，就其中摘要空白之
    現金支出部分，為被告股市交易時，由於金額不足，向原告
    保管之系爭五信帳戶，經原告同意於取款條蓋章，由被告自
    行領取使用，其用途為何原告無法得知。如果被告有還款，
    存摺內都會出現存入的帳號，不能因沒有帳號，就當成被告
    之償還。原告提出的還款均是由帳戶轉帳，可由帳戶往來資
    料一目了然。為確認借款債權，雙方約定於91年8月12日做
    財務往來總結及債務確認，被告認同積欠原告1150萬元，並
    於91年8月14日於本院公證處再公證確認債務關係。
(三)基於上述，並聲明：如主文第1項所示。
二、被告則以：
(一)原告於83年7月間至84年間言明提供1150萬元予被告，在原
    告開設之宜豐證券行投資股票，被告則提供余維全之系爭五
    信帳戶及李慶祥之新竹市第五信用合作社活期存款帳戶（帳
    號00-000000-0000）兩本銀行存摺及印鑑章，交給原告保管
    及提領現金之用（這兩本五信存摺於84年8月間轉換為中國
    信託商業銀行存摺，也是由原告保管），該兩本存摺交給原
    告時，帳戶內已有被告所有之現金及股票市值約700萬、800
    萬元左右（詳細數目不詳），因此被告交給原告保管及提領
    之銀行存摺餘額約有1800萬元（含借款金額），其實原告所
    稱之借款就像是把錢從右手交給左手，隨時可從左手交回右
    手，毫無風險，又可每月從中提領暴利（每月約23萬元），
    反而是被告有被詐欺之高風險。前述余維全之中國信託商業
    銀行存摺，因另有用途，且原告一直未交還，故余維全於96
    年8月28日親自到中國信託商業銀行換發新存摺及印鑑章，
    被告才能提出股票買賣之資金帳號，並由其中察知原告於86
    年6月20日前，已將存款提領僅剩餘33元。原告借款予被告
    時，被告提供原告保管之存摺約有1800萬元，遠超過1150萬
    元，且存摺未在被告手中，故當時原告未要求被告開立借據
    ，但經過一年左右，原告於84年7月6日聲稱被告操作股票失
    利，其保管之存摺已無存款可供提領，強迫被告在其開立之
    借據上簽字，被告一時糊塗竟然簽下不該簽的簽字，之後又
    威脅利誘要被告提供農地作第四順位抵押，原告因有被告提
    供農地高額抵押權，聲稱國稅局要他就收取利息部分繳稅，
    一再懇求被告於91年8月12日到法院開立被告無付息之切結
    書，但該切結書中沒有提及被告欠款未清償之事項。原告所
    稱之借款，被告分文未取至手中，甚至損失約700萬元左右
    以及農地之抵押。被告如有原告所稱之借款未還，原告早應
    於85年時就告發，卻拖延至今才提告，無非是想利用時間拖
    延越長，事實及證據不易明察，以及被告一連串之糊塗作為
    （借據簽字、提供農地抵押、法院無付息之切結）等，以達
    承其詐財之目的。
(二)原告保管存摺之目的，就是存摺內所屬之股價市值快跌到原
    告提供之資金時，原告可賣出所有的股票，取回他的資金，
    並把存摺還給被告，因此，被告絕不會有欠款不還的問題。
    原告僅能在其保管之存摺提領利息，可是由原告99年2月23
    日提出之借貸資料中，得知原告在存摺內不斷的轉帳進出，
    又有現金進出，再用來製造借款還款報表，還款部分嚴重漏
    報如答辯狀(三)所示8,623,263元，借款部分又把現金存入
    全說是原告存入，但被告於83年7月至84年8月間有薪資收入
    ，也有存入約350萬元以上，企圖製造有利原告之糊塗帳。
    原告於84年7月6日強迫被告簽立借據後，被告沒有再向原告
    借款，原告也不可能再借，為何在借款部分尚有266萬元？
    被告不承認有此部分借款。由原告提供之借款還款報表，總
    借款為42,031,314元，總還款為31,647,905元，原告侵占被
    告共4,369,854元（00000000+0000000+0000000+0000000-
    00000000）。
(三)並聲明：駁回原告之訴。
 三、兩造不爭執之事項(見98年12月3日、99年5月14日筆錄)：
   1.被告於83年7月18日至84年7月4日間向原告借得1150萬元。
     當初被告向原告借款時，沒有約定利息。
   2.被告就原告提出的借據、切結書，形式上真正不爭執。
   3.原告在借款予被告時，為了擔保，有向被告拿余維全系爭
     五信帳戶之印章。
   4.被告確實因向原告借得上開所述之1150萬元，而以土地設
     定抵押權給原告，設定時間在85年間，權利價值係最高限
     額1700萬元之抵押權，且91年間被告之系爭抵押權標的之
     土地確實有被拍賣。
四、原告主張被告向其借款以供買賣股票，經結算後，被告積欠
    1150萬元，並先後簽立借據、切結書，請求被告如數清償，
    被告則以前詞置辯，是本件爭執應在於：借據、切結書是否
    為被告遭原告詐騙或脅迫所簽立？兩造在84年7月6日簽署借
    據時，被告實際積欠原告多少錢？被告所為清償抗辯，有無
    理由？84年7月6日之後，被告有無清償原告本件請求之1150
    萬元借款？茲分敘如下：
(一)按當事人主張有利於己之事實者，就其事實有舉證之責任，
    但法律別有規定，或依其情形顯失公平者，不在此限，民事
    訴訟法第277條定有明文。在舉證責任分配之原則下，主張
    權利存在之人，應就權利發生之法律要件事實負舉證責任；
    主張權利變化、消滅之法律要件事實，則由否認之人負舉證
    責任。被告對於原告主張被告有向其借款以供買賣股票之事
    並不爭執，僅辯稱業已清償、借據與切結書都是遭原告詐騙
    或強迫才簽立等語，為原告所否認，則被告自應就該清償、
    詐騙或強迫等情負證明之責。
(二)借據、切結書、抵押權設定文件應屬真正，並非被告遭詐騙
    或脅迫而簽立：
    被告未能就其遭原告詐騙或脅迫等情事，舉證以實其說，所
    辯是否屬實，已顯有疑問，且被告於98年12月3日當庭自承
    原告提出之借據、切結書均為其親自簽立無誤（見卷第19頁
    ），而該切結書之簽名或蓋章更經由本院公證處認證，有其
    上所蓋公證戳章可憑（見卷第7頁），是在欠缺任何事證可
    資證明被告遭原告詐騙或脅迫下，應認原告提出之借據、切
    結書、抵押權設定文件等均屬真正，並非被告遭詐騙或脅迫
    而簽立。
(三)於84年7月6日被告實際積欠原告之債務為12,020,681元：
 1、被告於83年7月18日至84年7月4日期間向原告借款，由原告
    將款項存入或匯入余維全之系爭五信帳戶內，供被告買賣股
    票之用，被告所操作股票之損失或獲利均由被告自行承擔等
    情，為兩造所不爭執（見卷第90頁），應堪信為真實。原告
    於99年1月19日民事陳報狀自承被告當初借款時有提供余維
    全系爭五信帳戶之存摺、印章予原告，並提出該存摺之原本
    及影本為附件，可知被告當初借款時，確有將余維全系爭五
    信帳戶之存摺及印章交付予原告作為擔保。兩造於84年7月6
    日簽署之借據，乃借款往來事後所簽立，而被告否認原告有
    與其共同結算債務，原告亦未能提出其他事證證明確有與被
    告結算債務，是仍應計算原告於84年7月6日簽署借據時，對
    被告所存在之實際債權若干，包含原告存入系爭五信帳戶多
    少、自該帳戶領出多少（即被告所為清償）。
 2、83年7月18日至84年7月6日原告存入借款共39,371,314元：
    原告依據余維全系爭五信帳戶所列借還款記錄(一)至(五)，
    顯示存入借款共39,371,314元（見卷第42頁），經核對尚無
    錯誤，交易明細「摘要空白」部分為現金存入或支出，有萬
    泰商業銀行99年6月30日函附卷可稽（見卷第162頁）。被告
    僅抗辯其中「摘要空白之現金存入部分約有350萬元為其存
    入，不應全部列為借款」，惟兩造既已事前同意「由原告將
    金錢存入或匯入余維全系爭五信帳戶作為借款，供作被告買
    賣股票資金」之借貸方式，被告理應充分了解在此借貸方式
    下，如自行以現金存入上開帳戶，勢必造成與原告存入借款
    金額之混淆，且該帳戶存摺、印章係由原告保管、支配，在
    兩造所約定之前述借貸方式背景下，如制式要求貸予人即原
    告需證明每一筆摘要空白之現金存入均係其所為，恐有顯失
    公平（民事訴訟法第277條但書），是應認原告存入現金為
    常態事實，被告另以現金存入為變態事實，原告既已提出該
    帳戶存摺證明確實有現金存入，則原告就其交付借款之事實
    應已盡證明義務，被告應就其存入現金之變態事實負證明之
    責，然被告並未能舉證證明之。被告既未能證明有將350萬
    元現金存入系爭五信帳戶之事，且上開萬泰商業銀行函覆本
    院亦謂「調閱現金存入傳票無法查出由何人存入」等語（見
    卷第162頁），則被告辯稱其以現金存入系爭五信帳戶350萬
    元云云，不足採信，應認該帳戶摘要空白之現金存入均係原
    告所為，屬於借款。則原告所交付之借款為39,371,314元無
    訛。
 3、83年7月18日至84年7月6日被告還款共27,350,633元：原告
    於99年1月19日民事陳報狀先稱其自系爭五信帳戶提領者為
    「利息」（見卷第35頁），後於99年3月22日當庭改稱沒有
    收利息（見卷第112頁背面），又於99年5月14日當庭自承所
    提領之款項是清償本金（見卷第155 頁背面），惟兩造並不
    爭執於借款當初未有利息之約定，且84年7月6日之借據亦未
    記載有利息債務，91年8月12日之切結書所載利息則係自85
    年1月起算（見卷第6、7頁），故應認原告於83年7月18日至
    84年7月6日從系爭五信帳戶提領者，應屬本金之清償。原告
    依據余維全系爭五信帳戶所列借還款記錄(一)至(五)，顯示
    被告還款共22,674,905元（見卷第42頁），經核對尚無錯誤
    ，被告則以答辯狀(三)指出原告漏列8,623,263元（見卷第
    131頁），惟被告所列83年7月19日轉帳支出243,855元，原
    告於借款還款記錄(一)已列入被告還款中，並未漏計（見卷
    第38頁），被告所列83年8月19日2萬元，其摘要為「轉帳存
    入」，應屬借款，而非還款（見卷第51頁背面），另被告所
    列84年7月14日匯出匯款350萬元、84年7月13日轉帳支出
    183,680元，均非84年7月6日以前所為（是否作為清償本件
    1150萬元借款，見後述），是依被告答辯狀(三) 所列，被
    告於84年7月6日以前另有原告漏計之還款共4,675,728元（
    計算式：0000000-000000-00000-0000000-000000，即扣除
    前開項目之合計，被告所列84年6月7日276,200元亦有誤載
    ，應係276,220元，見卷第82頁背面），經核對確實存在該
    等交易紀錄，且該漏列部分之交易摘要僅「轉帳支出」、「
    匯出匯款」與「空白」（即現金支出）三種，而余維全之系
    爭五信帳戶存摺與印章當時係由原告保管、使用，業如前述
    ，能夠將該帳戶內之存款以轉帳或匯款方式支出者，僅有原
    告爾，且原告於本院99年3月22日亦當庭表明同意將不清楚
    的款項列入被告還款（見卷第113頁背面），是該轉帳支出
    、匯出匯款或摘要空白之現金支出，應認為均係原告所為，
    由原告自行取用，應列入被告還款之內，則被告之還款應為
    27,350,633元（計算式：00000000+0000000）。至於原告事
    後又以99年5月6日民事答辯狀主張「摘要空白之現金支出，
    為被告股市交易時，由於金額不足，經原告同意於取款條蓋
    章，由被告自行領取使用」云云，除已與先前同意將不清楚
    款項列入還款之意思相悖反之外，亦未能舉證證明之，礙難
    採信。
 4、從而，於84年7月6日被告實際積欠原告之債務為12,020,681
    元（計算式：00000000-00000000），與兩造所簽署借據金
    額1150萬元相近。
(四)84年7月6日之後，原告另有存入系爭五信帳戶266萬元，而
    被告亦清償12,656,685元，原告之債權僅餘2,023,996元：
    如前計算結果，兩造簽署借據時被告對原告之債務大於1150
    萬元，原告主張超過1150萬元部分，將來仍要再向被告請求
    （見卷第112頁），又原告依據余維全系爭五信帳戶所列84
    年7月4日以後之借款記錄（見卷第43頁），顯示原告於84年
    7月15日至84年7月27日期間尚有存入系爭五信帳戶共266萬
    元，經核對尚無錯誤，加上84年7月6日原告對被告之實際債
    權12,020,681元，則目前原告之債權額至多為14,680,681元
    （計算式：0000000+00000000）。原告依據余維全系爭五信
    帳戶所列84年7月4日以後之還款記錄（見卷第43頁），顯示
    原告於84年7月18日至86年2月13日期間，自余維全之系爭五
    信帳戶及中國信託商業銀行帳戶內取款共8,973,005元（經
    核對，原告將84年9月14日轉帳69,205元誤載為70,000元，
    將86年2月13日現金支出58,800元誤載為轉帳58,000元，其
    他均無錯誤），而被告以答辯狀(三)抗辯原告漏列84年7月
    13日轉帳支出183,680元、84年7月14日匯出匯款350萬元，
    經核尚無錯誤，該二筆交易既屬「轉帳」、「匯款」，而當
    時系爭五信帳戶存摺、印帳係由原告保管、支配，能從該帳
    戶進行轉帳、匯款者，僅有原告爾，故應認係由原告所為，
    由原告自行取用，亦應列入被告還款之內，則被告於84年7
    月6日之後共還款12,656,685元（計算式：0000000+183680+
    0000000）。從而，目前原告之借款債權僅餘2,023,996元（
    計算式：00000000-00000000）。
(五)被告雖另辯稱：當初借款時，另有將李慶祥之新竹市第五信
    用合作社活期存款帳戶（帳號00-000000-0000）存摺及印鑑
    章交給原告，且余維全之系爭五信帳戶及李慶祥之上開五信
    帳戶內原存有被告所有之存款、股票價值達800萬元云云，
    惟查，李慶祥上開五信帳戶係併入萬泰商業銀行風城分行，
    該分行雖提供李慶祥於83年7月至86年2月之交易明細（見卷
    第133-144頁），仍無足以證明被告確實有將李慶祥上開帳
    戶存摺及印章交付原告，或原告有自李慶祥上開帳戶取款等
    事；另兩造實際借款時間係自83年7月18日起，而余維全之
    系爭五信帳戶顯示83年7月18日前一筆交易即83年7月15日之
    餘額僅剩422元（見卷第50頁），且本院前揭借款、還款之
    計算方式係直接將全數存入帳戶之借款，扣除全數自帳戶取
    出之還款，來計算原告之債權數額，此與系爭五信帳戶內原
    存放之金額無關，故該帳戶內縱原有存放422元或有其他股
    票價值，亦不應自原告之債權中扣除。是被告上開抗辯，亦
    無足取。
五、綜上所述，被告於84年7月6日簽署本件借據時，確實積欠原
    告達12,020,681元，於84年7月6日之後，原告又再存入系爭
    五信帳戶266萬元，而被告亦已清償達12,656,685元，是原
    告之本件借款債權僅餘2,023,996元，其請求於此範圍內，
    為有理由，應予准許，其請求逾此部分，則非有據，應予駁
    回。
六、本件事證已臻明確，兩造其餘攻擊或防禦方法，核與本判決
    結果不生影響，爰不一一論述。
七、據上論結，本件原告之訴為部分有理由，部分無理由，依民
    事訴訟法第79條，判決如主文。
中    華    民    國    99    年    8    月    25     日
                       民事第二庭  審判長法  官  王銘勇
                                         法  官  吳靜怡
                                         法  官  梁智賢
以上正本係照原本作成。
如對本判決上訴，須於判決送達後20日內向本院提出上訴狀。
中    華    民    國    99    年    8     月    25    日
                                         書記官  黃詩傑

司法院資訊處製作；財團法人民間司法改革基金會備份。
